臺灣臺南地方法院交通事件裁定　　　　100年度交聲字第348號
移送機關　　交通部公路總局嘉義區監理所臺南監理站
異議人即
受處分人　　蔡哲雄
代 理 人　　蔡宏霖
上列受處分人因違反道路交通管理處罰條例案件，對於交通部公
路總局嘉義區監理所臺南監理站民國100年4月7日所為之裁決處
分（處分案號：嘉監南字第裁74-C00000000號），聲明異議，本
院裁定如下：
    主  文
原處分撤銷。
蔡哲雄汽車所有人，使用註銷之牌照行駛，處罰鍰新臺幣伍仟肆
佰元，牌照應扣繳之。
    理  由
一、原處分意旨略以：異議人即受處分人蔡哲雄（下稱異議人）
    其所有車牌號碼NFG-779 號重型機車，於民國99年9 月15日
    14時20分許，經人駕駛行經臺北縣樹林市○○路379 巷62弄
    口前，因使用註銷之牌照行駛，經臺北縣政府警察局交通警
    察大隊員警逕行舉發。嗣經移送機關即交通部公路總局嘉義
    區監理所臺南監理站以舉發單位未依道路交通管理處罰條例
    第12條第2 項之規定扣繳牌照，顯與違規事證不合，改依道
    路交通管理處罰條例第12條第1 項第8 款及違反道路交通管
    理事件統一裁罰基準表之規定，裁處異議人罰鍰新臺幣（下
    同）8,100元之處分。
二、本件聲明異議意旨略以：原登記車主陳宥任於99年8 月16日
    辦理拒不過戶註銷，嗣該車於99年9 月15日由邱名燦騎乘在
    臺北縣樹林市○○路口違規，並以異議人為該車使用人處罰
    上開違規事實，然異議人早於96年8 月19日罹患出血管腦中
    風，併有水腦症呼吸衰竭等症狀為無行為能力之人，並於97
    年6月2日經法院宣告禁治產，因而為此聲明異議等語。
三、按汽車有使用吊銷、註銷之牌照行駛者，牌照業經繳銷、報
    停、吊銷、註銷，無牌照仍行駛者者，處汽車所有人3,600
    元以上10,800元以下罰鍰，並禁止其行駛；前項第3 款、第
    4 款之牌照扣繳之，道路交通管理處罰條例第12條第1 項第
    4款、第8款、第2項，分別定有明文。然上開條文所指之「
    汽車所有人」，並非專指車籍資料上所登記之車主，而係指
    該註銷牌照車輛於違規當時之真正所有權人而言；又車籍資
    料僅係監理機關對於車輛管理之行政登記事項，車籍資料上
    之車主名稱登記，雖可據以作為該車所有人之判斷依據，然
    該車籍資料所登記之車主，並非當然即為民法上之真正所有
    權人。何況車輛經註銷牌照後，該車原有之車籍資料即難加
    以變動，原車輛所有人如欲將該註銷牌照車輛之所有權移轉
    他人，或因其他法律關係而喪失所有權時，亦無從藉由車籍
    資料之變更，而另為註銷牌照車輛新車主之登記，故車輛經
    完成牌照註銷登記後，其所有權誰屬即已無從藉由車籍資料
    加以確認，實際上則應依照民法上動產所有權歸屬之相關規
    定加以判斷，而非永遠以牌照註銷前之車主為該車所有權人
    之認定標準。
四、經查：
(一)異議人其所有車牌號碼NFG-779 號重型機車，於99年 9月15
    日14時20分許，經人駕駛行經臺北縣樹林市○○路379 巷62
    弄口前，因使用註銷之牌照行駛，經臺北縣政府警察局交通
    警察大隊員警逕行舉發等情，有臺北縣政府警察局99年10月
    24日北縣警交大字第C00000000 號舉發違反道路交通管理事
    件通知單1 紙在卷可稽。
(二)其次，依證人即原登記車主陳宥任於100年5月9日本院調查
    時到庭具結證稱：「（問：是否曾有NFG-779號重型機車？
    ）是的。」、「（問：該車是否賣給別人？）94年或是95年
    間，透過附近機車行老闆賣給蔡哲雄。」、「（問：當時有
    無簽立任何買賣契約書？）當時沒有簽，該車我賣二千元。
    」、「（問：為何沒有書立買賣契約？）因為我相信該機車
    行老闆，將證件影本交給機車行老闆請他幫我過戶，前後二
    次，因為機車行老闆說第一次影印不清楚，但是我一直都不
    知道沒有辦好。」等語（參見本院卷第48頁），經核與證人
    蔡春來於同日於本院調查時具結證稱：「（問：是否認識蔡
    哲雄？）是的，從77年認識迄今。」、「（問：如何認識？
    ）因機車買賣認識，蔡哲雄有做中古車買賣，所以我的客人
    如果要賣車，我會介紹給蔡哲雄。另外我從事機車行。」、
    「（問：之前是否介紹陳宥任將其NFG-779號重型機車賣給
    蔡哲雄？）有。」、「（問：何時的事情？）94、95年間。
    」、「（問：介紹客戶賣車給蔡哲雄很多件嗎？）很多件，
    因為我都是介紹蔡哲雄。」、「（問：NFG-779號重型機車
    賣給蔡哲雄多少？）詳細數字忘記了。」、「（問：當時有
    無簽約？）沒有。」、「（問：本件有無辦理過戶？）我當
    時有提供身分證影本、行照及其他證件，但是蔡哲雄說身分
    證不清楚，要我再補提供一次，我就再請陳宥任提供，但是
    我不知道他有無過戶。以前我賣車給蔡哲雄，都是過戶給蔡
    哲雄，之後再由蔡哲雄過戶給新買主。」等語大致相符（參
    見本院卷第50頁）。又車牌號碼NFG-779號重型機車，經原
    登記車主陳宥任於99年8月7日刊登報紙，載明「茲有機車NF
    G-779賣給蔡哲雄限7日內辦理過戶逾期註銷牌照」一文，並
    於99年8月16日檢具登報催辦過戶之資料辦理拒不過戶註銷
    登記，此亦有汽（機）車各項異動登記書（拒不過戶註銷）
    1紙在卷可按，可徵原登記車主陳宥任於94、95年間將其所
    有車牌號碼NFG-779號重型機車售予異議人並交付其占有，
    嗣於99年8月16日辦理上開牌照之拒不過戶註銷登記之事實
    ，甚為明確。從而，陳宥任自99年8月16日起不僅已非監理
    機關作業登記上之「汽車所有人」，且其在本件舉發當時，
    亦非該車之「所有權人」，則原處分機關以陳宥任將該車所
    有權移轉異議人，而認異議人為該車之所有權人，應為本件
    違規行為之歸責對象，尚無疑義。
(三)至於異議人之子蔡宏霖固於100年5月9日本院調查時到庭具
    結證稱：「（問：蔡哲雄何時中風？）96年8月19日。」、
    「（問：蔡哲雄是否有騎乘過NFG-779號重型機車？）沒有
    ，該車我沒有見過，蔡哲雄是開機車行的，我不知道他有幾
    輛機車。」、「（問：蔡哲雄中風後，機車行有無人接手？
    ）沒有，就關門。」、「（問：該機車行之機車你們如何解
    決？）新車歸還給車廠，中古車全部變賣。」、「（問：當
    時有無印象變賣NFG-779號重型機車？）沒有。」等情（參
    見本院卷第48頁），然依證人蔡宏霖上揭證述，尚無從證明
    異議人確將車牌號碼NFG-779號重型機車之所有權移轉於他
    人。此外，本件經本院多次傳喚系爭違規行為之駕駛人邱名
    燦，其均未到庭說明其究係基於何種原因占有使用上開NFG-
    779號重型機車；而異議人復未能舉出其他積極證據供本院
    審酌之情形下，則本院顯難僅憑證人蔡宏霖上揭證述，即逕
    而認定異議人已非車牌號碼NFG-779號重型機車之所有權人
    。
(四)末查，本件違規行為乃係舉發單位於駕駛人邱名燦於上開時
    、地發生交通事故致人輕傷後，另以公路電子閘門查詢得知
    異議人其所有車牌號碼NFG-779號機車牌照業經註銷，而於
    99 年10月20日以道路交通管理處罰條例第12條第1項第4款
    「使用註銷之牌照行駛」之規定製單逕行舉發，此觀臺北縣
    政府警察局99年10月24日北縣警交大字第C00000000號舉發
    違反道路交通管理事件通知單即明，則原處分機關僅因舉發
    單位未依道路交通管理處罰條例第12條第2項之規定扣繳牌
    照，即推認上開機車另有未懸掛牌照之違規事實，改依道路
    交通管理處罰條例第12條第1項第8款「牌照業經註銷，無牌
    照仍行駛」為裁罰事由，自無憑據。
五、綜上所述，異議人其所有車牌號碼NFG-779 號重型機車，於
    上揭時、地，有使用註銷牌照行駛之違規事實，應堪認定。
    惟移送機關未予詳查，以「牌照業經註銷，無牌照仍行駛」
    為本件裁罰事由，尚有違誤，自應由本院將原處分撤銷，另
    依違反道路交通管理處罰條例第12條第1項第4款、第2項及
    違反道路交通管理事件統一裁罰基準表之相關內容，以異議
    人逾越應到案期限60日以上到案聽候裁決，而對異議人處以
    基準表內所定之最高額罰鍰5,400元並扣繳牌照，以資適法
    。
六、據上論斷，應依道路交通管理處罰條例第87條第2 項、第12
    條第1 項第4 款、第2 項，道路交通事件處理辦法第19條前
    段，裁定如主文。
中    華    民    國   100    年    11    月    24    日
                       交通法庭  法  官  郭千黛
以上正本證明與原本無異。
如不服本裁定應於送達後5日內向本院提出抗告狀（應附繕本）
。
                                 書記官  蔡明峰
中    華    民    國   100    年    11    月    24    日